【裁判字號】    94,訴,5916
【裁判日期】    950525
【裁判案由】    分配表異議之訴
【裁判全文】
臺灣臺北地方法院民事判決              94年度訴字第5916號
原      告  中國信託商業銀行股份有限公司
法定代理人  辛○○
訴訟代理人  己○○
            庚○○
被      告  丙○○
            甲○○
            乙○○
            戊○○
            丁○○
            壬○○
共      同
訴訟代理人  張麗玉律師
上開當事人間提起分配表異議之訴事件，本院於中華民國95年5
月10日言詞辯論終結，判決如下：
    主      文
本院九十四年度執字第一七一九號清償借款強制執行事件定於民
國九十四年九月十二日實行分配之分配表中，被告甲○○、戊○○、丙○○之債權均應剔除，次序九原告分配金額應更正為捌佰
零陸萬零伍佰捌拾肆元，次序十及十一被告乙○○分配總金額更
正為肆拾肆萬伍仟佰肆拾肆元，次序十四及十五被告丁○○分
配總金額更正為拾柒萬零肆佰柒拾貳元。
確認被告戊○○就發票人亞聚電子有限公司、發票日民國八十八
年十一月二十三日、面額新台幣貳拾萬元、票據號碼○九八六六
○、背書人壬○○之本票，對被告壬○○之債權不存在。
原告其餘之訴駁回。
訴訟費用由被告負擔百分之八十四，餘由原告負擔。
    事實及理由
一程序方面：
  (一)原告於本院94年度執申字第1719號強制執行事件做成分配表
    並定於民國94年9月12日實行分配後，因不同意該分配表所
    載被告丙○○、甲○○、乙○○、戊○○、丁○○之分配金
    額共新台幣（下同）3,856,235元，乃聲明異議，並於本院
    民事執行處以94年10月3日函通知應為起訴後，於94年10月
    19日提起本件分配表異議之訴，合先敘明。
  (二)按訴狀送達後，原告不得將原訴變更或追加他訴，但被告同
    意者，不在此限；被告於訴之變更或追加無異議，而為本案
    之言詞辯論者，視為同意變更或追加，民事訴訟法第255 條
    第1項第1款、第2項分別定有明文。原告起訴請求將被告丙○○、甲○○、乙○○、戊○○、丁○○之分配金額均改分
    配予原告，嗣於95年3月2日具狀追加請求確認被告甲○○、
    乙○○、戊○○、丁○○對被告壬○○之債權不存在，經被
    告無異議而為言詞辯論，其追加應予准許。
二原告起訴主張：
  (一)被告丙○○、甲○○、乙○○未合法參與分配，不得列入分
    配表分配：
    (1)依強制執行法第32條第1項、第34條第1項之規定，他債權
      人參與分配，應於標的物拍賣終結之日一日前，提出執行
      名義之證明文件參與分配。再依民事訴訟法第521條第1項
      規定，支付命令與確定判決有同一之效力，故債權人須於
      標的物拍賣終結之日一日前，依強制執行法第4條第1項第
      1款規定，提出已確定之支付命令參與分配，方為合法參
      與分配。
    (2)本院94年度執申字第1719號強制執行事件拍賣標的物於94
      年6月10日拍定，依規定他債權人應於94年6月9日前提出
      已確定之支付命令參與分配，而被告乙○○之支付命令於
      94 年6月10日確定，丙○○及甲○○皆未獲准發確定證明
      ，依法丙○○、甲○○、乙○○皆未合法參與分配，不得
      將其債權列入分配。
  (二)原告得代位被告壬○○主張被告甲○○、乙○○、戊○○、
    丁○○與被告壬○○間之債權債務不存在，其理由如下：
    (1)被告確定支付命令既判力不及於原告
      依民事訴訟法401 條第1、2項既判力主觀範圍之規定，確
      定判決對當事人、訴訟繫屬後為當事人之繼受人、為當事
      人或其繼受人占有請求標的物之人、為他人而為原告或被
      告之該他人，均有效力。查被告甲○○等四人對被告壬○○發支付命令因未異議而確定，依民事訴訟法521條第1項
      規定，支付命令與確定判決有同一效力，但其既判力之主
      觀範圍仍受上述範圍之規範，依此，原告非為被告間確定
      支付命令既判力主觀範圍所及，自不受該支付命令所拘束
      ，故而原告提起訴請確認被告間債權不存在，不因被告壬○○收受支付命令時不行使抗辯而使被告間債權獲得確認
      之限制。
    (2)發票人回頭背書
      依票據法124條準用34條第1、2項規定，讓與發票人之
        回頭背書本票，於本票到期日前轉讓與執票人，執票人
        仍行使票據權利，但其未排除準用票據法99條回頭背書
        對前手無追索權之規定。再依最高法院18年上字第287
        號判例及76台上字964判決意旨，發票人經輾轉背書而
        受讓票據，嗣後發票人再將該票據交付他人，依票據法
        99 條第2項之法意，發票人受讓票據前之各背書人均應
        免其責任。
      依被告自陳，訴外人亞聚電子有限公司（以下簡稱亞聚
        公司）發票後將本票交付予被告壬○○背書後，再交回
        發票人，由發票人再轉讓交付被告，被告甲○○等四人
        於票據法之地位即如上所述取得「發票人回頭背書」本
        票之執票人，對發票人受讓本票前之各背書人均無追索
        權。
      再依被告自陳，亞聚公司係與被告甲○○等四人存有消
        費借貸關係，依常理，被告甲○○等四人持有之本票係
        由亞聚公司交付，非逕自被告壬○○背書受讓。又依被
        告所述，被告壬○○背書之目的似係為亞聚公司為票據
        上或民法上之保證，依票據法124條準用第59條、第60
        條之規定，保證人應於票據上記載保證之意旨，被告壬○○於本票背後簽名，並未記載保證之意旨，僅得視為
        票據上之背書行為；被告甲○○等四人對被告壬○○發
        支付命令所請求之標的為票據背書人責任，並無被告壬○○民法保證人責任之問題，被告甲○○等四人自不得
        依票據上或民法上之保證責任對被告壬○○請求給付債
        款。
    (3)無原因關係及對價關係
      如依被告甲○○等四人所述，因其等借款予亞聚公司，亞
      聚公司遂簽發與借款金額相同面額之本票，經被告壬○○
      背書轉讓被告甲○○等四人，則被告甲○○等四人係將款
      項貸與亞聚公司而非被告壬○○，顯見被告壬○○與被告
      甲○○等四人無原因關係及對價關係，被告壬○○為被告
      甲○○等四人之直接前手，自得依票據法13條前段之規定
      ，主張無原因關係抗辯。
    (4)背書人責任時效已經過
      系爭本票發票日係在87年12月3日至89年8月19日之間，而
      被告甲○○等四人遲至94年4月被告壬○○之不動產拍賣
      後始聲請支付命令追索壬○○之背書責任，依票據法第22
      條第2項規定，執票人追索背書人之時效早已經過，被告
      壬○○可爰引抗辯免負背書人責任。
    (5)被告間通謀虛偽意思表示
      被告壬○○原可抗辯時效消滅而免負背書人責任，其卻
        不爰引抗辯，任被告甲○○等四人所發之支付命令確定
        而參與拍賣標的物價金之分配，其通謀偽造債權之意甚
        明。
      另被告戊○○、丁○○、乙○○為被告壬○○配偶即被
        告丙○○之姊妹，為壬○○之二等姻親，關係密切，更
        供被告間遂行以背書方式製造假債權之便利。
      依民法第87條第1條規定，被告間通謀虛偽意思表示以
        本票背書之方式製造債權，其背書行為應屬無效。
    (6)撤銷被告壬○○於本票背書行為
      被告壬○○於本票背書，對被告甲○○等四人負票據背
        書人責任，形式上被告甲○○等四人擁有票據債權，並
        據以聲請支付命令，取得執行名義。惟依被告所述，被
        告壬○○所為背書之法律行為顯無資金及對價關係，該
        行為足使被告壬○○之責任財產減少，屬無償行為。
      被告甲○○等四人遲至94年4月才發支付命令，追索被
        告壬○○之背書責任，惟其背書人之責任早已時效消滅
        ，已如上述，被告壬○○竟不抗辯，使被告甲○○等取
        得執行名義參與分配，被告壬○○與被告甲○○等四人
        通謀詐害債權之行為至為明顯。又依被告甲○○等四人
        所述，其借款匯入亞聚公司後，逕自亞聚公司取得本票
        ，被告壬○○因背書而造成回頭背書，此不合理之狀況
        ，應是被告壬○○及被告甲○○等人為製造假債權而事
        後所加入者，以便取得執行名義聲明分配拍賣所得價金
        。
      從而，原告依民法244條第1項行使撤銷權，請求撤銷被
        告壬○○之背書行為，被告甲○○等四人即無由請求票
        據債權及於本院94年度執申字第1719號強制執行事件參
        與分配，原分配表所分配之價款應逕分配予原告。
  (三)聲明：
    (1)被告丙○○、甲○○、乙○○、戊○○、丁○○與被告壬○○就本院94年度促字第11848、13112、13110、13113號
      支付命令之債權債務不存在。
    (2)本院94年度執申字第1719號強制執行事件之分配表，被告
      丙○○、甲○○、乙○○、戊○○、丁○○分配金額均應
      更正為0，原告分配金額應更正為8,888,000元。
三被告答辯稱：
  (一)被告丙○○、甲○○、乙○○、戊○○、丁○○因於85年至
    89年間分別借款予亞聚公司，亞聚公司簽發與借款金額相同
    面額之本票，經被告壬○○背書轉讓予被告丙○○等人以清
    償借款。被告丙○○等人持有被告壬○○背書之本票，對被
    告壬○○自存有票據債權。茲將被告丙○○等人之借款情形
    分述如后：
    (1)被告丙○○自85年8月31日起至89年3月19日止陸續將借款
      匯入亞聚公司設於萬通銀行新店分行帳號000-000-000000
      0-0帳戶內，金額合計4,910,836元，並持有與匯款金額同
      面額由被告壬○○背書轉讓之本票29紙。
    (2)被告甲○○於85年12月30日將借款匯入亞聚公司設於萬通
      銀行新店分行帳戶內，金額為50萬元，並持有與匯款金額
      同面額由被告壬○○背書轉讓之本票1紙。
    (3)被告乙○○於86年1月21日將借款匯入亞聚公司設於萬通
      銀行新店分行帳戶內，金額為50萬元，並持有與匯款金額
      同面額由被告壬○○背書轉讓之本票1紙。
    (4)被告戊○○於86年1月12日至88年11月23日陸續將借款匯
      入亞聚公司設於萬通銀行新店分行帳戶內，金額合計77萬
      元，並持有與匯款金額同面額由被告壬○○背書轉讓之本
      票3紙。
    (5)被告丁○○於87年12月17日將借款匯入亞聚公司設於萬通
      銀行新店分行帳戶內，金額為45萬元，並持有與匯款金額
      同面額由被告壬○○背書轉讓之本票1紙。
  (二)依票據法第124條本票背書準用第34條第1、2項規定，被告
    丙○○等人與亞聚公司間之消費借貸債權，因亞聚公司資力
    有限，故被告丙○○等人要求應由有相當資力者在票據上背
    書方肯貸款，在雙方同意下，亞聚公司取得被告丙○○等人
    貸款後，隨即簽發系爭本票交付被告壬○○背書後，再交由
    亞聚公司交付予被告丙○○等人，被告丙○○等人對亞聚公
    司存有消費借貸之債權，取得系爭本票票據應有正當原因，
    此為社會上常見之交易方式。至於背書人被告壬○○願意在
    票據上背書負責，此與原告對亞聚公司之債務均由被告壬○○負保證負責同，依首揭票據法之規定於法有據。原告主張
    被告壬○○與其餘被告無原因關係及對價關係，被告壬○○
    為其餘被告之直接前手，自得依票據法第13條前段之規定，
    主張無原因關係抗辯，應無可採。且系爭本票票據現為被告
    丙○○等人持有，非由原發票人或背書人持有，自無票據法
    第99條第1、2項之適用，原告之主張亦無可取。
  (三)次按在票據上簽名者，依票上所載文義負責，原告主張被告
    通謀以背書方式製造假債權，姑不問不僅未舉證，亦有違票
    據依文義而發生，與其基礎之原因關係各自獨立，票據上權
    利之行使不以其原因關係存在為前提，故其原因關係不存在
    或無效時，執票人仍得依票據文義行使其權。原告主張應無
    可採。至於民法上債權人得主張之代位權，係以其代位之債
    務人存有權利為其前提要件，被告壬○○就其餘被告請求本
    票背書追索權，聲請法院核發之支付命令既未聲明異議而確
    定，被告壬○○顯已無所謂票據上得行使之權利。何況被告
    壬○○亦無原告所指票據上可為抗辯之權利，原告主張代位
    壬○○行使票據債務因無對價，原因關係及回頭背書無追索
    權票據債務不存在云云，核無可取。
  (四)債權人得依民法第244條規定行使撤銷權，以其債權於債務
    人為詐害行為時，業已存在者為限，若債務人為詐害行為時
    ，其債權尚未發生，自不許其時尚非債權人之人，於嗣後取
    得債權時，溯及的行使撤銷權（參見最高法院62台上字2609
    ）。又債權人對於債務人所為之有償行為，如欲聲請法院予
    以撤銷，必先證明自己之權利係因該項行為致受損害而後可
    ，否則無撤銷權行使之可言（參見最高法院48台上338）。
    被告丙○○等人取得本票在87年12月3日至89年8月19日之間
    ，上開本票背書又係由壬○○交付予亞聚公司，原告並未舉
    證明其債權係存於上開期間前之債權或被告壬○○之背書交
    付行為有何致其債權受損害，原告主張撤銷壬○○背書行為
    ，核無可採。
  (五)聲明：原告之訴駁回。
四兩造不爭執事項
  (一)本院94年度執字第1719號之不動產係於94年6月10日拍定。
  (二)被告丙○○、戊○○、丁○○係於94年6月8日聲明參與分配
    ；被告甲○○、乙○○係於94年6月9日聲明參與分配。
  (三)被證1至被證5之附表、亞聚公司存摺、本票、匯款單等影本
    形式上為真正。被告丙○○、甲○○、乙○○、戊○○、丁○○匯款給亞聚公司之金額與亞聚公司簽發本票之金額相符
    。本票背面均有被告壬○○之背書。
  (四)被告丙○○、甲○○、乙○○、戊○○、丁○○取得系爭本
    票並未支付對價予被告壬○○。
五兩造爭執要點及本院之判斷
  (一)被告丙○○、甲○○、乙○○、戊○○、丁○○是否已於拍
    賣終結之日一日前合法聲明參與分配？
    (1)被告丙○○聲明參與分配不合法：
      被告丙○○係以本院94年度促字第10522號支付命令為執
      行名義，於94年6月8日聲明參與分配。然該應送達於被告
      壬○○之支付命令因係由被告丙○○代收，不生送達效力
      ，且逾3個月不能合法送達被告壬○○，致支付命令失其
      效力等情，業經本院調閱上開卷宗，查明屬實。故被告丙○○之執行名義並未成立，其聲明參與分配不合法。
    (2)被告甲○○、戊○○未於拍賣終結之日一日前合法聲明參
      與分配：
      被告甲○○、戊○○係分別以本院94年度促字第11848、
      13110號支付命令為執行名義，於94年6月9日、8日聲明參
      與分配。經查，上開支付命令分別於94年5月12日、16日
      寄存於台北市政府警察局大安分局臥龍街派出所，依民事
      訴訟法第138條第2項規定，自寄存之日起經10日即分別於
      94年5月22日、26日發生送達效力。再依同法第521條第1
      項及第516條第1項規定，被告壬○○因未於支付命令送達
      後20日之不變期間內提出異議，上開支付命令因而分別於
      94 年6月11日、15日發生與確定判決有同一之效力。而本
      院94年度執字第1719號之不動產係於94年6月10日拍定，
      被告甲○○、戊○○雖於拍賣終結之日一日前之94年6月9
      日、8日聲明參與分配，惟當時其據以為執行名義之支付
      命令既尚未確定生效，不能謂其已於拍賣終結前合法聲明
      參與分配。惟依強制執行法笫32條及2項規定，被告甲○○、戊○○尚得就遵期合法參與分配債權人受償餘額而受
      清償。
    (3)被告丁○○、乙○○聲明參與分配合法：
      被告丁○○、乙○○係分別以本院94年度促字第13113、
      13112號支付命令為執行名義，於94年6月8日、9日聲明參
      與分配。經查，上開支付命令分別於94年5月18日送達被
      告壬○○親收、94年5月10日寄存於台北市政府警察局大
      安分局臥龍街派出所，前者於94年5月18日發生送達效力
      ，後者依民事訴訟法第138條第2項規定，自寄存之日起經
      10 日即於94年5月20日發生送達效力。再依同法第521條
      第1項及第516條第1項規定，被告壬○○因未於支付命令
      送達後20日之不變期間內提出異議，上開支付命令因而分
      別於94年6月7日、9日發生與確定判決有同一之效力。被
      告丁○○、乙○○應認已於本院94年度執字第1719號之不
      動產94年6月10日拍賣終結之日一日前合法聲明參與分配
      。
  (二)原告可否代位被告壬○○主張以票據法第13條、第22條、第
    99條之抗辯事由對抗被告甲○○、戊○○、丁○○、乙○○
    ？
    按確定之支付命令與確定判決有同一之效力，凡確定判決所
    能生之既判力及執行力，支付命令皆得有之，當事人不得就
    該法律關係更行起訴（最高法院93年台上第1432 號判決意
    旨可資參照）。被告甲○○、戊○○、丁○○、乙○○以支
    票為證據，依票據關係聲請對被告壬○○發支付命令請求給
    付票款，其支付命令既已均確定，即與確定判決有同一之效
    力，被告壬○○不得再以同一票據關係起訴請求確認支票債
    權不存在，原告自亦不得代位被告壬○○請求。從而，原告
    主張代位被告壬○○以系爭支票有票據法第13條、第22條、
    第99條之抗辯事由，而請求確認支票債權不存在，均無理由
    。
  (三)原告主張：被告間之本票債權係通謀虛偽意思表示，應認無
    效等語，為被告所否認，原告又未能舉證以實其說，其主張
    即無依據。原告雖以被告壬○○於其餘被告聲請發支付命令
    時未抗辯為由，推論被告通謀偽造債權，然而被告間之債權
    債務關係源於本票，尚非源於支付命令之聲請，故原告之主
    張難認有理由。
  (四)原告可否主張被告壬○○之背書係無償行為，損害原告之債
    權，而請求撤銷之？
    原告主張：被告壬○○為其債務人，被告壬○○所為背書係
    無償行為，有害及原告之債權，原告得聲請法院撤銷之等語
    ，為被告所否認，並答辯如前。經查：
    (1)按債權人得依民法第244條規定行使撤銷權，以其債權於
      債務人為詐害行為時，業已存在者為限，若債務人為詐害
      行為時，其債權尚未發生，自不許其時尚非債權人之人，
      於嗣後取得債權時，溯及的行使撤銷權。最高法院62年台
      上字第2609號判例要旨可資參照。
    (2)兩造對於原告聲請本院94年度執字第1719號強制執行被告
      壬○○所有不動產之執行名義為確定判決，其債權源於88
      年4月2日成立之借貸關係等情，並不爭執。另被告甲○○
      係依發票日為85年12月30日之本票、被告丁○○係依發票
      日為87年12月17日之本票、被告乙○○係依發票日為86年
      1月21日之本票、被告戊○○係依發票日為86年1月21日、
      88年2月1日、88年11月23日之本票，分別請求被告壬○○
      給付票款等情，亦為兩造所不爭執。
    (3)則依被告所述，被告壬○○係於其餘被告借款予亞聚公司
      後，於亞聚公司簽發系爭本票時，在系爭本票上背書，而
      除被告戊○○所持發票日為88年11月23日之本票外，原告
      既不能證明被告壬○○其餘背書係在其與原告之借貸關係
      88年4月2日成立後所為，即難認被告壬○○在與原告之借
      貸關係成立前所為背書行為有害及原告債權之可能。故原
      告主張被告壬○○就發票日88年11月23日以外之本票所為
      背書行為有害及原告之債權，即無依據，其請求撤銷該等
      背書行為，並無理由。
    (4)另被告壬○○在被告戊○○所持發票日88年11月23日、面
      額20萬元、票據號碼098660號之本票上所為背書，應係在
      被告壬○○與原告88年4月2日成立之借貸關係之後所為，
      被告壬○○將該本票背書轉讓被告戊○○時未取得對價，
      自屬無償行為，被告壬○○於本院94年度執字第1719號執
      行事件中之財產又顯然不能完全清償原告之債權，則原告
      主張被告壬○○該背書行為係無償行為，且有害及原告之
      債權，而請求撤銷之，並確認被告戊○○對被告壬○○該
      部分債權不存在，為有理由。
  (五)原告應分配金額含執行費用總計為8,064,584元：
    被告丙○○、甲○○、戊○○聲明參與分配既不符強制執法
    第32條第1項規定，被告壬○○強制執行所得金額又不足清
    償全部債權人之債權，故原告主張被告丙○○、甲○○、戊○○之債權不應列入分配，為有理由。依本院94年度執字第
    1719號94年9月12日分配表計算，拍賣所得金額8,888,000元
    優先分配原告、被告乙○○、丁○○之執行費用4,000元、
    4,000元、3,600元後，尚餘8,876,400元，再依原告債權額
    共計13,633,545元、被告乙○○債權額共計753,247元、被
    告丁○○債權額共計626,611元之比例計算，原告應分配
    8,060,584元、被告乙○○應分配445,344元、被告丁○○應
    分配370,472元。從而，含執行費用總計原告分配金額為
    8,064,584元，較原分配金額含執行費用共計5,031,765元，
    應多分配3,032,819元。
六綜上所述，原告對本院94年度執字第1719號94年9月12日分配
  表提起異議之訴，請求更正其分配金額含執行費用總計為
  8,064,584元，及請求確認被告戊○○就發票人亞聚公司、發
  票日88年11月23日、面額20萬元、背書人被告壬○○之本票，
  對被告壬○○之債權不在存在，為有理由；原告逾此部分之請
  求，為無理由，應予駁回。
七本件事證業已明確，兩造其餘主張陳述及所提之證據，經本院
  審酌後，認均不足以影響本判決之結果，均毋庸再予論述，附
  此敘明。
八據上論結，原告之訴為一部有理由，一部無理由，依民事訴訟
  法第79條，判決如主文。
中    華    民    國    95    年     5    月    25    日
                      民事第四庭  法  官  林玲玉
以上正本係照原本作成。
如對本判決上訴，須於判決送達後20日內向本院提出上訴狀。
中    華    民    國    95    年     5    月    25    日
                                  書記官  江虹儀


司法院資訊處製作；財團法人民間司法改革基金會備份。
